最　高　行　政　法　院　裁　定　　　　　　　　　　　九十三年度裁字第一六號
　　抗　告　人　甲　○
右抗告人因與相對人法務部法醫研究所間行政事件，抗告人不服中華民國九十一年十
一月十八日臺北高等行政法院九十一年度訴字第二四六三號裁定，提起抗告，本院裁
定如左︰
　　主  文
抗告駁回。
抗告訴訟費用由抗告人負擔。
　　理  由
一、按行政訴訟法第四條第一項規定：人民因中央或地方機關之違法行政處分，認為
    損害其權利或法律上之利益，經依訴願法提起訴願而不服其決定者，得向高等行
    政法院提起撤銷訴訟。而此所謂行政處分，依訴願法第三條第一項規定係指中央
    或地方機關就公法上具體事件所為之決定或其他公權力措施而對外直接發生法律
    效果之單方行政行為而言。又按提起訴願，以有行政處分之存在為前提要件；所
    謂行政處分者，係指行政主體，基於職權，就具體事件，所為發生公法上法律效
    果之單方行政行為而言，至行政機關所為單純事實之述（或事實通知）或理由
    之說明，既不因該項述或說明而生何法律上之效果者，自非行政處分，人民即
    不得對之提起訴願，本院四十四年判字第十八號及六十二年裁字第四十一號著有
    判例。
二、抗告意旨略謂：相對人之原處分，實為醫學專業鑑定意見與行政處分之混合文件
    。原處分所引用之字句「無法證明為某人下之毒，因此認為開棺驗屍似無意義」
    之部分，並非「醫學專業鑑定」。由於「證明某人下毒」係屬檢察機關之職權，
    而非相對人所能參與，故上開部分係屬「違法之行政處分」，應予撤銷，無庸置
    疑。依司法院釋字第四二三號解釋意旨，本件原處分雖包含於「鑑定意見」當中
    ，但依上開解釋應探求行政機關之真意，不可拘泥於公文書所使用之文字，且不
    受行政機關主觀意思之拘束，而影響是否為「行政處分」之認定。因此本件之「
    開棺驗屍似無意義」，已發生「有所准駁」，而被檢察機關採為證據，對抗告人
    之兄林德疑遭下毒致死案，不起訴處分，已對外直接發生法律效果，影響人民權
    益，故原處分為「行政處分」無疑。原審裁定所稱「其性質純屬行政機關內部之
    意思聯絡，尚不對外發生准駁之法律上效果，殊難謂其屬行政處分性質．．．」
    之理由，於法有違。另參照鈞院七十七年度判字第二○五四號判決意旨，本件原
    處分既有准駁之表示，而對人民發生法律上之效果，自屬「行政處分」無疑。且
    抗告人已依行政救濟提起訴願，而遭法務部以「非行政處分」之程序不合而不受
    理，而提起行政訴訟，依鈞院上開判決意旨，表意行為究為「行政處分」發生爭
    議時，此一爭議本身即得為行政爭訟之標的。既為行政爭訟之標的，即應以判決
    對該實體上之主張有所審酌，而原審裁定竟以「起訴不合程序」，以裁定駁回，
    於法不合。為此，請裁定廢棄原審裁定，發回原審法院重行審理等語。經查，原
    審裁定係以：相對人九十年十月十六日法醫所九○理字第一九五六號函內容略以
    「主旨：貴署偵辦八十九年度偵字第一○七九七號一案，囑託鑑定死者林德死亡
    之有關事項，復如說明二，請參考。說明二、本所鑑定人研判意見如下：．．．
    （三）．．．如開棺，縱在骨骼中發現了重金屬或砒酸等時，亦無法證明為某人
    下之毒。除非有積極證據能確保某人下毒之毒物送化驗外，別無辦法。因此認為
    本案開棺重驗似無意義。．．．」等語，究其內容乃單純之述，僅係刑事鑑定
    機關因受檢察機關委託，就偵查中之案件所提供之鑑定意見，核屬供檢察機關參
    酌之證據方法，其性質純屬行政機關內部之意思聯絡，尚不對外發生准駁之法律
    上效果，殊難謂其屬行政處分性質，抗告人即不得對之提起訴願。訴願決定以上
    開函係屬刑事訴訟之證據方法，與訴願法之行政處分有別，非屬訴願救濟範圍內
    之事項，以程序不合而予以不受理，揆諸首揭法條規定及判例，並無不合，抗告
    人復提起行政訴訟，顯非合法為由，裁定駁回抗告人之訴，揆諸首揭說明，尚無
    不合。又司法院釋字第四二三號解釋意旨雖稱：「行政機關行使公權力，就特定
    具體之公法事件所為對外發生法律上效果之單方行政行為，皆屬行政處分，不因
    其用語，形式以及是否有後續行為或記載不得聲明不服之文字而異。」另本院七
    十七年判字第二○五四號判決意旨：「行政機關對於人民請求之事項，雖未為具
    體准駁之表示，但由其述之事實及理由之說明內容，如已足認其有准駁之表示
    ，而對人民發生法律上效果者，自難謂非行政處分，即得為行政爭訟之標的。」
    亦均以行政行為對外發生法律上效果為限，否則即非行政處分。相對人固屬行政
    機關，其受檢察機關委託，所為之鑑定意見，亦屬行政行為，惟其僅係供檢察機
    關參酌之證據方法，並未直接發生法律效果，自非行政處分。檢察機關如採為證
    據，作成處分書或起訴書，對外發生法律上效果，係屬檢察機關之行為，並非相
    對人之證據方法，如有不服，僅得循刑事訴訟法規定為之，不得對之為行政爭訟
    。抗告人抗告意旨，無非其主觀法律見解，難認為有理由，應予駁回。
據上論結，本件抗告為無理由，爰依行政訴訟法第二百七十二條、第一百零四條、民
事訴訟法第九十五條、第七十八條，裁定如主文。
中　　華　　民　　國　　九十三　　　年　　　一　　　　月　　　八　　　　日
                    最 高 行 政 法 院  第 四 庭
                                審 判 長 法  官　　　廖　政　雄
                                         法  官　　　趙　永　康
                                         法  官　　　林　清　祥
                                         法  官　　　鍾　耀　光
                                         法  官      姜  仁  脩
右  正  本  證  明  與  原  本  無  異
　　　　　　　　　　　　　　　　　　　　 法院書記官　莊  俊  亨
中　　華　　民　　國　　九十三　　　年　　　一　　　　月　　　九　　　　日
